---
header-includes:
  - \usepackage[utf8]{inputenc} 
  - \usepackage[spanish, es-tabla, es-nodecimaldot]{babel}
  - \usepackage{actuarialsymbol}
#  - \usepackage[table,xcdraw]{xcolor}
  - \usepackage{multicol} 
  - \usepackage{multirow}  
  - \usepackage{setspace}
  - \usepackage{graphicx}
  - \usepackage{float}     
  - \usepackage{subfigure}
  - \usepackage{url}
  - \usepackage{enumitem}
  - \usepackage{mathrsfs}
  - \usepackage{amsmath}
  - \usepackage{amsfonts}
  - \usepackage{amssymb}
  - \usepackage{makeidx}
  - \usepackage{listings}
  - \usepackage{flushend}
  - \usepackage{caption}
  - \usepackage{minted}
  - \usepackage{booktabs} 
  - \usepackage[none]{hyphenat} 
  - \usepackage{latexsym}
  - \usepackage{dsfont}
  - \newcommand{\R}{\mathbb{R}}
  - \newcommand{\N}{\mathbb{N}}
  - \usepackage{ragged2e}
  - \usepackage{array}
  - \renewcommand{\contentsname}{Índice}
  - \usepackage{schemata}
  - \usepackage{graphicx}
  - \newcommand\diagram[2]{\schema{\schemabox{#1}}{\schemabox{#2}}}
  - \usepackage{hyperref} 
  - \usepackage{color}  
#  - \usepackage{xcolor}
  - \definecolor{gris}{RGB}{70,70,70}	
  - \definecolor{negro}{RGB}{40,40,40}	
  - \definecolor{brinkpink}{rgb}{0.98, 0.38, 0.5}
  - \definecolor{richlavender}{rgb}{0.67, 0.38, 0.8}
  - \newcommand{\colorhrule}[3]{\begingroup\color{#1}\rule{#2}{#3}\endgroup}
  - \setlength{\intextsep}{1mm} 
  - \setlength{\columnsep}{5mm}
  - \usepackage{hyperref}
  - \usepackage{placeins}
output:
  bookdown::pdf_document2: 
    keep_tex: yes
    toc: no
    number_sections: true
urlcolor: blue
linkcolor: blue
fontsize: 10pt
classoption: a4paper
---

```{r setup, include=FALSE}
knitr::opts_chunk$set(
	echo = FALSE,
	fig.align = "center",
	fig.dim = c(6, 3.5),
	fig.pos = "htbp",
	message = FALSE,
	warning = FALSE,
	error = FALSE,
	include = FALSE,
	cache = TRUE
)
```

\sloppy
\begin{center}
\begin{tabular}{cc}
\multirow{2}{3.5cm}{\includegraphics[width=2.5cm]{logofc.png}}	& \large{\textsc{Universidad Nacional Autónoma de México}}\\\vspace{5mm}
 & \normalsize{Facultad de Ciencias}\\\vspace{5mm}
 
 & \normalsize{\textbf{Diplomado Introducción Analítica a la Ciencia de Datos}}\\ 
 \vspace{.3cm}
 & \vspace{.3cm}\normalsize{Módulo VI: Aprendizaje no supervisado}\\ \vspace{0.1cm}
 & \small{Profesor: Salvador Zamora Muñoz} 
 %\\ %\vspace{.1cm}
 %& \small{ Jorge Ignacio González Cázares}
\end{tabular}
\end{center}

\vspace{.1cm}

\begin{center}
\colorhrule{negro}{16cm}{1.2pt}

\vspace{.4cm}

\textbf{Proyecto 1}

\vspace{0.2cm}

Técnicas de reducción de dimensión: PC, t-SNE y UMAP.

%\textbf{Proyecto 2}

%\vspace{0.2cm}

%Técnicas de agrupamiento o clustering: Clusters por métodos aglomerativos y por método de K-MEANS.

\vspace{.4cm}

\colorhrule{negro}{16cm}{1.2pt}
\end{center}

\vspace{0.2cm}

\begin{center}
\textbf{Equipo 6}
\end{center}

\vspace{0.2cm}

\begin{table}[h]
    \centering
    \renewcommand{\arraystretch}{1.5} % Aumenta el espacio entre filas
    \begin{tabular}{lc}
        \textbf{Integrantes} & \textbf{Opción de titulación}\\
        Betancourt Peralta Diego & Sí\\
        Canul Hernández Erick Iván & Sí\\
        Gutiérrez Gutiérrez José Omar & Sí\\
        Hernández Pérez Maximiliano & \\
        Torres Vargas Brenda Poulette & Sí \\
    \end{tabular}
\end{table}

\thispagestyle{empty}

\clearpage

\tableofcontents

\clearpage

\title{Reducción de Dimensionalidad}

# Planteamiento del Problema

Si bien durante los procesos de admisión a posgrado diversos factores académicos y personales, como el desempeño en exámenes, el promedio general de la licenciatura, la calidad de la institución de procedencia, las cartas de recomendación, la declaración de propósitos y la experiencia en investigación, impactan en la probabilidad de que un aspirante sea admitido, dichos factores pueden presentar distintos niveles de correlación y redundancia, de modo que resulta pertinente analizar su estructura mediante técnicas de reducción de dimensión para identificar las variables que aportan mayor información, simplificar el espacio de características y facilitar la interpretación de los datos sin perder una cantidad significativa de información.

En este sentido, analizamos el conjunto de datos de \textbf{Admission Predict},  integrado por 400 observaciones correspondientes a solicitudes de admisión y 8 variables, de las cuales 7 corresponden a variables predictoras y una a la variable respuesta. A continuación, se presenta una breve descripción de las mismas:

- **`GRE Score`**: puntuación obtenida en el examen GRE (0–340).
- **`TOEFL Score`**: puntuación obtenida en el examen TOEFL (0–120).
- **`University Rating`**: calificación de la universidad de procedencia (escala de 1 a 5).
- **`SOP`**: evaluación de la declaración de propósito (Statement of Purpose), en una escala de 1 a 5.
- **`LOR`**: evaluación de las cartas de recomendación (Letter of Recommendation), en una escala de 1 a 5.
- **`CGPA`**: promedio general de licenciatura, expresado en una escala de 0 a 10.
- **`Research`**: variable binaria que representa si el aspirante cuenta (1) o no (0) con experiencia en investigación.
- **`Chance of Admit`**: Variable continua acotada en el intervalo $\lbrack 0,1\rbrack$, que representa la probabilidad estimada de

```{r warning=FALSE}
# library(learnr)
library(tidyverse)
library(tidymodels)
library(embed)
library(corrr)
library(tidytext)
library(gradethis)
library(sortable)
library(learntidymodels)
library(rstatix)
library(broom)
library(rgl)
library(plotly)
library(GGally)
library(tidyr)
library(FactoMineR)  
library(factoextra)
library(ggord)
library(corrplot) # para grafico de correlaciones
library(psych) # Para un resumen estadístico más profundo
library(modeldata) ###libreria nueva
library(tsne)  ###libreria nueva
library(uwot)  ###libreria nueva
library(scattermore)  ###libreria nueva
library(readr)  ###libreria nueva
library(Rtsne)  ###libreria nueva
library(gganimate)  ###libreria nueva
library(data.table)  ###libreria nueva
library(patchwork)   ###librería nueva
library(knitr)
library(kableExtra)
theme_set(theme_bw(16))
```

```{r}
# Cargar los datos
df <- read.csv("../Admission_Predict.csv")

df
```

```{r}
# Exploración de los datos
df %>% dim()
```

```{r}
df %>% glimpse()
```

# Estadística Descriptiva


```{r}
# 1. Estadística Descriptiva ----

### Análisis Numérico Profundo ----

# 'describe' de la librería psych nos da sesgo (skew) y curtosis para ver normalidad
resumen_profundo <- psych::describe(df)
print(resumen_profundo)
```

```{r}
## Variable Binaria: Research
df_eda <- df %>% 
  mutate(Research = factor(Research, levels = c(0, 1), labels = c("No", "Sí")))
```

```{r}
df_eda %>% count(Research)
```

```{r}
table(df_eda$Research)
```


```{r}
df_eda %>% glimpse()
```



```{r}
df_eda %>%
  group_by(Research) %>%
  summarise(n = n()) %>%
  mutate(prop = n / sum(n)) %>%
  ggplot(aes(x = Research, y = n)) +
  geom_col(fill = c("lightsalmon", "dodgerblue3")) +
  geom_text(aes(label = paste0(n, " | ", signif(prop * 100, digits = 4), '%')), nudge_y = 10) +
  ggtitle("Distribución de Experiencia en Investigación") +
  theme_minimal()
```


```{r}
### Visualización de Distribuciones y Escalas (Gráfico de Densidad) ----

# Pasamos los datos a formato largo para poder graficar todas las variables juntas
df_largo <- df_eda %>%
  select(-Research, -Chance.of.Admit) %>% # Excluimos la binaria y la objetivo de las densidades
  pivot_longer(cols = everything(), names_to = "Variable", values_to = "Score")

# Gráfico de Densidad
df_largo |> ggplot(aes(x = Score, fill = Variable)) +
  geom_density(alpha = 0.6, color = "black") +
  facet_wrap(~Variable, scales = "free") +
  theme_minimal() +
  theme(legend.position = "none",
        strip.text = element_text(face = "bold", size = 11)) +
  labs(title = "Distribución y Diferencia de Escalas de las Variables",
       x = "Valor", y = "Densidad")
```


```{r}
# Histograma
df_largo |> ggplot(aes(x = Score, fill = Variable)) +
  geom_histogram(aes(y = after_stat(density)), bins=20,colour = "black") +
  facet_wrap(~Variable, scales = "free") +
  theme_minimal() +
  theme(legend.position = "none",
        strip.text = element_text(face = "bold", size = 11)) +
  labs(title = "Distribución y Diferencia de Escalas de las Variables",
       x = "Valor", y = "Densidad")
```

```{r}
# box-plot
df_largo |> ggplot(aes(x = Score, fill = Variable)) +
  geom_boxplot(show.legend = FALSE) +
  facet_wrap(~Variable, scales = "free") +
  theme_minimal() +
  theme(legend.position = "none",
        strip.text = element_text(face = "bold", size = 11)) +
  labs(title = "Distribución y Diferencia de Escalas de las Variables",
       x = "Valor", y = "Densidad")
```

```{r}
## Comparacion por la variable de clasificacion o respuesta

# Pasamos los datos a formato largo para poder graficar todas las variables juntas
df_largo <- df_eda %>%
  select(-Chance.of.Admit) %>%
  pivot_longer(!Research, names_to = "Variable", values_to = "Score")
```

Primero se realiza un análisis de la variable respuesta `Chance of Admit`. Si bien en un análisis real no se conocería esta variable, para fines didácticos es útil para evaluar los métodos de aprendizaje no supervisado.

En la figura \@ref(fig:distchance) se observa que la mayoría de los estudiantes tienen una probabilidad de admisión de entre 60%
y 80%

```{r distchance, include=TRUE, fig.cap="Distribución de la variable respuesta \\texttt{Chance of Admit}"}
df %>%
  ggplot(aes(x = Chance.of.Admit)) +
  geom_histogram(
    bins = 30,                 # Number of bars (you can adjust this)
    fill = "dodgerblue3",      # Color inside the bars
    color = "white",           # Color of the border lines between bars
    alpha = 0.8                # Transparency
  ) +
  labs(
    title = "Distribución de Chance of Admit",
    x = "Chance of Admit",
    y = "Frecuencia"
  ) +
  theme_minimal()
```

En la figura \@ref(fig:scattercontinuas) observamos una relación positiva entre la variable `Chance of Admit` y el resto de variables continuas (`GRE Score`, `TOEFL Score` y `CGPA`), por lo que los alumnos con mejores calificaciones en el examen GRE, TOEFL y mejor GPA tienen más probabilidad de ser admitidos en el programa de maestría de su elección.

```{r scattercontinuas, include=TRUE, fig.cap="Relación entre las variables continuas y Chance of Admit"}
vars_continuas <- c(
  "GRE.Score",
  "TOEFL.Score",
  "CGPA"
)

plots <- lapply(vars_continuas, function(v){
  
  g <- ggplot(df, aes_string(x = v, y = "Chance.of.Admit")) +
    geom_point(color = "lightskyblue",
               alpha = 0.7,
               size = 2) +
    geom_smooth(method = "lm",
                se = FALSE,
                color = "dodgerblue3",
                linewidth = 1) +
    theme_minimal(base_size = 13) +
    ylim(0.34, 1) +
    theme(axis.text.x = element_text(angle = 90, vjust = 0, hjust = 1)) +
    labs(
      x = gsub("\\.", " ", v),
      y = "Chance of Admit"
    )
  
})

wrap_plots(plots, nrow = 1)
```

En la figura \@ref(fig:boxplotscategoricas) se tiene un boxplot de Chance of Admit por cada categoría de cada una de las variables categóricas (University Rating, SOP, LOR y Research).

```{r boxplotscategoricas, fig.dim=c(6, 4.5), include=TRUE, fig.cap="Boxplots de Chance of Admit por cada categoría de las variables categóricas"}
vars_discretas <- c("University.Rating", "SOP", "LOR", "Research")

plots <- lapply(vars_discretas, function(v){
  
  ggplot(df,
         aes_string(x = paste0("factor(", v, ")"),
                    y = "Chance.of.Admit")) +
    geom_boxplot(fill = "lightskyblue",
                 alpha = .6,
                 outlier.shape = NA) +
    geom_jitter(width = .15,
                alpha = .5,
                size = 1.5,
                color = "dodgerblue3") +
    labs(
      x = gsub("\\.", " ", v),
      y = "Chance of Admit"
    ) +
    theme_minimal(base_size = 13) + 
    theme(axis.text.x = element_text(angle = 90, vjust = 0, hjust = 1))
})

wrap_plots(plots, nrow = 2)
```

```{r}
### Matriz de Correlación Cruzada (La justificación de la reducción) ----

# (Librería corrr)
wdbc_corr <- df %>%
  select(-Chance.of.Admit) %>%
  correlate(method = "pearson")

wdbc_corr
```

```{r}
# (Base R)
cor_wdbc <- df %>%
  select(-Chance.of.Admit) %>% 
  rename(`GRE Score` = GRE.Score, `TOEFL Score` = TOEFL.Score, `University Rating` = University.Rating) %>% 
  cor(method="pearson")

cor_wdbc
```

En la figura \@ref(fig:matrizcorr) observamos en la matriz de correlación de Pearson que todas las variables están correlacionadas entre sí de manera positiva. Todas las correlaciones son de al menos 0.4, por lo que hay una estructura de asociación lineal fuerte entre las variables.

```{r matrizcorr, include=TRUE, fig.dim=c(6, 4), fig.cap="Matriz de correlación"}
# Gráfico estético de correlaciones
ggcorrplot::ggcorrplot(
  corr = cor_wdbc,
  type = "lower",
  show.diag = FALSE,
  # colors = c("#00010DFF", "#032CA6FF", "#034AA6FF", "#035AA6FF", "#93ABBFFF"),
  # colors = c("#FF8C69", "white", "royalblue2"),
  # colors = c("red", "white", "blue"),
  colors = c("lightsalmon", "white", "dodgerblue3"),
  lab = TRUE,
  lab_size = 3,
  show.legend = TRUE
) +
  labs(title = "Matriz de Correlación (Pearson)")
```

```{r}
#Determinante
determinante <- round(det(cor_wdbc), 4)
```

Así mismo, la matriz de correlación tiene un determinante de `r determinante`, lo cual confirma todavía más la fuerte correlación entre las variables. 

```{r}
KMO <- psych::KMO(cor_wdbc)

MSAKMO <- round(KMO$MSA, 4)

MSAKMO
```

La medida de adecuación muestral (MSA por sus siglas en inglés) de Kaiser, Meyer, Olkin (KMO) es un valor que va de 0 a 1 y que es útil para medir qué tan adecuado es realizar un análisis de componentes principales con los datos de interés. Valores mayores indican que es conveniente realizar un análisis de este tipo con los datos. El valor obtenido con estos datos fue de `r MSAKMO`, por lo que realizar un análisis de componentes principales es apropiado.

```{r}
###Prueba de Bartlett
psych::cortest.bartlett(cor_wdbc, n = dim(df)[1])
```

```{r}
###Todas estas medidas indican que hay una estructura de asociación fuerte

cor.df1 <- df %>% select(-Chance.of.Admit) %>% cor_mat()
cor.df1
```


```{r}
options(scipen=999)

cor.df1 %>% cor_get_pval()
```




```{r}
cor.df1 %>% cor_gather() %>% print(n = Inf)

###Confirmando que la estructura de correlación es simplemente BRUTAL
```

# Aplicación de las Técnicas de Reducción de Dimensión

## Análisis de PCA

### Metodología

El análisis de componentes principales se aplicó sobre el conjunto de variables predictoras estandarizadas mediante el procedimiento de normalización, integrando tanto las variables cuantitativas: \texttt{GRE Score}, \texttt{TOEFL Score}, \texttt{University Rating}, \texttt{SOP}, \texttt{LOR} y \texttt{CGPA}, como la variable categórica \texttt{Research}, la cual fue convertida a tipo factor con dos niveles (No y Sí). No obstante, \texttt{Chance of Admit} se excluyó del cálculo, asignándole el rol de \textit{outcome} y se conservó únicamente para facilitar la interpretación posterior de los resultados.

Así pues, una vez extraídos los componentes principales, se obtuvo su matriz de cargas factoriales, que se muestra en la tabla \@ref(tab:varianzapca), las cuales indican la contribución de cada variable original a la construcción de cada componente, así como su matriz de varianza explicada asociada a cada uno y la acumulada en términos porcentuales, la cual se muestra en la tabla \@ref(tab:porcentajevar).

```{r}
## 2.1 PCA ----

# Convertir Research a factor
df1 <- df %>%
  mutate(Research = factor(
    Research,
    levels = c(0, 1),
    labels = c("No", "Sí")
  ))

#Recipe/receta
wdbc_recipe <-
  recipe( ~ ., data = df1) %>%
  update_role(Chance.of.Admit, new_role = "outcome") %>%
  step_dummy(all_nominal_predictors()) %>%
  step_normalize(all_predictors()) %>%
  step_pca(all_predictors(), id = "pca")

#Ejecuta la receta
wdbc_pca <- prep(wdbc_recipe)

pca_loading <- tidy(wdbc_pca, id = "pca")
```

```{r}
library(RColorBrewer)
library(scales)

my_palette <- col_numeric(
  palette = rev(brewer.pal(11, "RdYlGn")), 
  domain = c(-1, 1)
)
```

```{r varianzapca, include=TRUE}
pca_loading %>%  
  pivot_wider(names_from = component, values_from = value) %>%  
  select(-id) %>%  
  mutate(
    terms = case_when(
      terms == "GRE.Score" ~ "GRE Score",
      terms == "TOEFL.Score" ~ "TOEFL Score",
      terms == "Research_Sí" ~ "Research Yes",
      terms == "University.Rating" ~ "University Rating",
      TRUE ~ terms
    ),
    # 1. Round to 4 decimal places using sprintf
    # 2. Apply formatting to the rounded numbers
    across(where(is.numeric), ~ {
      rounded_val <- -round(., 4)
      cell_spec(rounded_val, background = my_palette(.), color = "black")
    })
  ) %>%  
  rename(Variable = terms) %>% 
  arrange(Variable) %>% 
  kable(
    format = "latex", escape = FALSE, align = "c", booktabs = TRUE, 
    linesep = "", 
    caption = "Matriz de cargas factoriales absolutas de los componentes principales"
  ) %>% 
  # 3. Bold the header row (row 0)
  row_spec(0, bold = TRUE) %>%
  kable_styling(latex_options = c("scale_down", "hold_position"))
```

```{r}
# Eigenvalores (Varianzas de cada componente)
pca_variances <- tidy(wdbc_pca, id = "pca", type = "variance")
pca_var_percent <- tidy(wdbc_pca, id = "pca", type = "variance") %>%
  filter(str_detect(terms, "percent variance"))
pca_var_percent
```

```{r porcentajevar, include=TRUE}
pca_var_percent %>% 
  pivot_wider(names_from = terms, values_from = value) %>% 
  mutate(
    `percent variance` = round(`percent variance`, 2),
    `cumulative percent variance` = round(`cumulative percent variance`, 2)
  ) %>% 
  select(-id) %>%
  kable(
    format = "latex", 
    escape = FALSE,
    align = "c", 
    booktabs = TRUE, 
    linesep = "", 
    caption = "Varianza explicada y acumulada por los componentes principales",
    col.names = c("PC", "Varianza explicada (\\%)", "Acumulada (\\%)")
  ) %>% 
  kable_styling(latex_options = c("scale_down", "hold_position"))
```

### Interpretación y Análisis de Resultados.

Notemos que el primer componente principal \textbf{(PC1) concentra 69.61\%} de la variabilidad total del conjunto de datos, lo que indica que una gran parte de la información contenida en las siete variables predictoras puede resumirse en una única dimensión latente. Por otra parte, al incorporar el segundo componente principal \textbf{(PC2), la varianza acumulada asciende a 79.97\%}, lo que representa aproximadamente el 80\% de la variabilidad total. Asimismo, con la inclusión del tercer componente principal \textbf{(PC3) se alcanza una varianza acumulada de 87.78\%}, mientras que los componentes restantes aportan incrementos relativamente pequeños, inferiores al 5\% de manera individual.

De modo que los resultados muestran que la mayor parte de la información del conjunto de datos se encuentra concentrada en los primeros componentes principales, lo que confirma la existencia de correlación entre las variables originales. Ahora bien, considerando el criterio de conservar alrededor del 80\% de la varianza explicada, se concluye que \textbf{dos componentes principales son suficientes para representar adecuadamente la estructura de los datos}, permitiendo reducir el número de dimensiones de siete a dos con una pérdida mínima de información.

En cuanto a las cargas factoriales, observamos que el PC1 presenta cargas de magnitud similar para todas las variables predictoras, siendo ligeramente mayor para \texttt{CGPA} (0.417), seguida de \texttt{TOEFL Score} (0.399), \texttt{GRE Score} (0.398) y \texttt{University Rating} (0.388), lo que sugiere que el primer componente resume un factor asociado al desempeño académico general de los postulantes, mientras que en el PC2 domina la variable \texttt{Research} con una carga absoluta de 0.724, superando ampliamente a la del resto de las variables, indicando que el segundo componente captura principalmente la variabilidad asociada a la experiencia en investigación, mientras que variables como \texttt{LOR} (0.449), \texttt{GRE Score} (0.287) y \texttt{University Rating} (0.230) presentan una contribución moderada. 

Ahora bien, al proyectar a los postulantes sobre el plano definido por PC1 y PC2 (figura \@ref(fig:pcagrafica)), coloreando cada punto según su \texttt{Chance of Admit}, se observa un gradiente claro a lo largo del eje PC1: los estudiantes con mayor probabilidad de admisión se concentran en la región de valores negativos de PC1, mientras que aquellos con menor probabilidad se agrupan principalmente en la región de valores positivos. 

```{r eval=FALSE}
# Gráfica de codo (Porcentaje de Varianza Individual por Componente)
wdbc_pca %>%
  tidy(id = "pca", type = "variance") %>%
  dplyr::filter(terms == "percent variance") %>%
  ggplot(aes(x = component, y = value)) +
  geom_col(fill = "#B53389", alpha = 0.8) +
  geom_line(color = "darkblue", linewidth = 1.1) +
  geom_point(size = 3, color = "darkblue") +
  scale_x_continuous(breaks = 1:7) +
  labs(x = "Componentes Principales (PC)", y = "% de Varianza Explicada", title = "Scree Plot - Varianza Individual") +
  theme_minimal()
```

```{r eval=FALSE}
# Gráfica de codo acumulado (Porcentaje de Varianza Acumulada)
wdbc_pca %>%
  tidy(id = "pca", type = "variance") %>%
  dplyr::filter(terms == "cumulative percent variance") %>%
  ggplot(aes(x = component, y = value)) +
  geom_col(fill = "#F25E52", alpha = 0.8) +
  geom_line(color = "darkblue", linewidth = 1.1) +
  geom_point(size = 3, color = "darkblue") +
  scale_x_continuous(breaks = 1:7) +
  geom_hline(yintercept = 80,
             linetype = "dashed",
             color = "gray40") + # Línea de referencia del 80%
  labs(x = "Componentes Principales (PC)", y = "% Acumulado de Varianza", title = "Scree Plot - Varianza Acumulada") +
  theme_minimal()
```

```{r}
# Resumen de varianza explicada
variance_exp <- tidy(wdbc_pca, id = "pca", type = "variance") %>%
  filter(str_detect(terms, "percent variance"))
variance_exp
```

```{r}
### Grafica de los primeros dos componentes ----

# Calcular la varianza explicada acumulada por PC1 y PC2
VE <- paste(
  "Varianza explicada por dos componentes:",
  round(variance_exp$value[[1]] + variance_exp$value[[2]], digits = 2),
  "%"
)
```

```{r}
# Extraer las nuevas coordenadas de los datos entrenados (PC1, PC2, etc.)
# 'new_data = NULL' en versiones actuales equivale a usar juice() sobre los datos de entrenamiento
datos_pca <- bake(wdbc_pca, new_data = NULL)
datos_pca
```

```{r pcagrafica, include=TRUE, fig.cap="Proyección de los postulantes sobre PC1 y PC2, coloreada según la probabilidad de admisión"}
# Gráfico con etiqueta de color continua (Variable Objetivo: Chance.of.Admit)
datos_pca %>%
  ggplot(aes(x = PC1, y = PC2, color = Chance.of.Admit)) +
  geom_point(size = 2, alpha = 0.8) +
  scale_color_gradient(low = "lightsalmon", high = "dodgerblue3") +
  labs(
    x = paste0("PC1: ", round(variance_exp$value[[1]], 2), "%"),
    y = paste0("PC2: ", round(variance_exp$value[[2]], 2), "%"),
    color = "Chance of Admit"
  ) +
  ggtitle(paste0(
    "Graduates Admission: Gradiente de Probabilidad de Admisión",
    "\n",
    VE
  )) +
  theme_minimal()
```

Este patrón resulta consistente con la interpretación anterior de PC1 como un factor asociado al desempeño académico general, y resulta particularmente relevante dado que \texttt{Chance of Admit} no participó en el cálculo de los componentes, lo cual sugiere que la estructura de correlación capturada de forma no supervisada por el PCA coincide, en buena medida, con el resultado que en la práctica resulta más relevante para el proceso de admisión. 

De manera complementaria, al segmentar a los postulantes según su experiencia en investigación (figura \@ref(fig:researchpca)) se observa una separación clara a lo largo del eje PC2: los estudiantes con experiencia en investigación (\texttt{Sí}) se concentran principalmente en la región de valores positivos de PC2, mientras que aquellos sin experiencia (\texttt{No}) se ubican mayoritariamente en la región de valores negativos, sin que se aprecie una separación equivalente a lo largo de PC1. 

```{r researchpca, include=TRUE, fig.cap="Proyección de los postulantes sobre PC1 y PC2, segmentada según experiencia en investigación"}
# Gráfico Alternativo: Con etiqueta de color categórica (Research)
# Para evaluar visualmente si la investigación separa a los estudiantes
datos_pca %>%
  ggplot(aes(
    x = PC1,
    y = PC2,
    color = df1$Research
  )) +
  geom_point(size = 2, alpha = 0.8) +
  scale_color_manual(values = c("lightsalmon", "dodgerblue3")) + # Tus colores Teal y Coral
  labs(
    x = paste0("PC1: ", round(variance_exp$value[[1]], 2), "%"),
    y = paste0("PC2: ", round(variance_exp$value[[2]], 2), "%"),
    color = "Research"
  ) +
  ggtitle(paste0(
    "Graduates Admission: Separación por Experiencia en Investigación",
    "\n",
    VE
  )) +
  theme_minimal()
```

### Conclusiones

Así pues, es posible concluir que la variabilidad original contenida en las siete variables predictoras puede resumirse de manera adecuada en dos dimensiones interpretables: \textbf{una asociada al desempeño académico} y \textbf{otra a la experiencia en investigación}, las cuales en conjunto \textbf{retienen el 79.97\% de la información total}.

```{r eval=FALSE}
### ANÁLISIS DE CARGAS FACTORIALES (PESOS EN CADA COMPONENTE) ----

# GRÁFICA DE CARGAS (PESOS) PARA CADA COMPONENTE
wdbc_pca %>%
  tidy(id = "pca") %>%
  #filter(component %in% paste0("PC", 1:4)) %>%
  mutate(terms = tidytext::reorder_within(terms, abs(value), component)) %>%
  ggplot(aes(
    x = abs(value),
    y = terms,
    fill = value > 0
  )) +
  geom_col(alpha = 0.9) +
  facet_wrap( ~ component, scales = "free_y") +
  tidytext::scale_y_reordered() +
  scale_fill_manual(
    values = c("#008080", "#FF6F61"),
    labels = c("Negativo (-)", "Positivo (+)")
  ) +
  labs(title = "Contribución Absoluta de las Variables a los Componentes",
       x = "Valor Absoluto de la Contribución (Peso)",
       y = NULL,
       fill = "¿Signo del Peso?") +
  theme_minimal() +
  theme(strip.text = element_text(face = "bold", size = 11))
```

## t-SNE

A diferencia de PCA, que construye combinaciones lineales de las variables originales, t-SNE modela la similitud entre pares de observaciones mediante una distribución gaussiana en el espacio de alta dimensión y una distribución t -Student, minimizando la divergencia de Kullback-Leibler entre ambas por descenso de gradiente. La matriz sometida a t‑SNE se construyó seleccionando las variables cuantitativas, excluyendo \texttt{Chance of Admit} por su condición de variable respuesta. Se empleó el mismo conjunto de predictore

### Comparación de las dos implementaciones

```{r}
## 2.2 t-SNE ----

### t-SNE: CONFIGURACIÓN POR DEFECTO (Hiperparámetros de default) ----

# Construir df1 convirtiendo la variable binaria a factor
df1 <- df %>% 
  mutate(Research = factor(Research, 
                           levels = c(0, 1), 
                           labels = c("No", "Sí")))

glimpse(df1)
class(df1$Research) 
levels(df1$Research)
```

```{r}
# Fijamos semilla para que el proceso estocástico sea reproducible
set.seed(123)

# Iniciamos el contador de tiempo de ejecución
start.time <- proc.time() 

df_tsne <- df1 %>%
  # Conservamos solo los predictores numéricos puros (excluyendo la objetivo)
  # Nota: 'Research' ya es factor en df1, por lo que select(where(is.numeric)) la omitirá automáticamente
  dplyr::select(where(is.numeric)) %>%
  dplyr::select(-Chance.of.Admit) %>%
  scale() %>%
  tsne() # Ejecución del algoritmo estándar

# Calculamos el tiempo total que tardó en procesar
tiempo_ejecucion <- proc.time() - start.time
print(tiempo_ejecucion)

# Ver la estructura y las primeras coordenadas reducidas (Dimensión 1 y 2)
str(df_tsne)
head(df_tsne)
```

```{r}
# UNIFICACIÓN DE DATOS t-SNE Y VISUALIZACIONES

# Adicionando los resultados de t-SNE a la base
datos <- data.frame(tSNE1 = df_tsne[,1], tSNE2 = df_tsne[,2], Chance.of.Admit = df1$Chance.of.Admit)
datos
```

Se emplearon dos implementaciones disponibles: \texttt{tsne()} (algoritmo exacto) y \texttt{Rtsne()} (aproximación de Barnes‑Hut con \texttt{theta = 0.5}), que reduce la complejidad y acelera el cálculo —aproximadamente veinte veces—. Aunque ambas producen configuraciones cualitativamente equivalentes, la mayor rapidez de \texttt{Rtsne()} fue determinante para la exploración sistemática de hiperparámetros; \texttt{tsne()} se reservó únicamente para la verificación inicial del comportamiento del algoritmo.

En la figura \ref{fig:tsneexacta} el conjunto de las observaciones queda comprimido en dos bandas horizontales estrechas en torno al origen, mientras que cuatro puntos aislados se sitúan muy alejados en el eje vertical. El \textit{embedding} queda dominado por esas pocas observaciones que la optimización expulsó a distancias extremas, y la estructura del resto se vuelve ilegible por compresión de escala.

```{r tsneexacta, include=TRUE, fig.dim=c(6, 5), fig.cap="Salida de \\texttt{tsne()} con parámetros por defecto, coloreada según \\texttt{Chance of Admit}"}
# Gráfico con gradiente continuo (Chance of Admit) aplicando tus dos colores bonitos
ggplot(datos, aes(x = tSNE1, y = tSNE2, color = Chance.of.Admit)) +
  geom_point(size = 1.1, alpha = 0.6) +
  scale_color_gradient(low = "#008080", high = "#FF6F61") +
  labs(title = "Graduates Admission: t-SNE por Probabilidad de Admisión", color = "Probabilidad") +
  theme_minimal()
```

Usando la misma configuración procesada con \texttt{Rtsne()}, se produce un mapa utilizable, con coordenadas acotadas y observaciones organizadas en una nube continua y alargada (figura \@ref(fig:rtsnedefault)). Al incluir \texttt{Chance of Admit} dentro del gráfico, se observa un gradiente a lo largo del eje mayor, las probabilidades altas se concentran en el extremo izquierdo, las intermedias ocupan la zona central y las bajas quedan en el extremo derecho, sin saltos ni fronteras nítidas. Esto es consistente con lo obtenido en el análisis de componentes principales, donde PC1 concentró el 69.61% de la variabilidad y mostró un gradiente equivalente de la probabilidad de admisión. 

```{r}
###Los argumentos de esta funcion son:

### k: the dimension of the resulting embedding

### initial_dims: The number of dimensions to use in reduction method.

### perplexity: Perplexity parameter. (optimal number of neighbors)

### max_iter: Maximum number of iterations to perform.

### min_cost: The minimum cost value (error) to halt iteration.

### epoch_callback: A callback function used after each epoch (an epoch here means a set number of iterations)
###                (Una función de devolución de llamada utilizada después de cada época (una época aquí significa un número determinado de iteraciones))

### epoch: The number of iterations in between update messages.

###Se puede correr con una selección arbitraria de los parámetros más importantes que son: perplexity, max_iter y min_cost, en ese orden

### t-SNE MEDIANTE LA FUNCIÓN OPTIMIZADA Rtsne() ----

# Preparar la matriz numérica escalada sin la variable objetivo
matriz_rtsne <- df1 %>%
  dplyr::select(where(is.numeric)) %>%
  dplyr::select(-Chance.of.Admit) %>%
  scale()

# Rtsne requiere eliminar duplicados exactos de filas para no fallar
matriz_rtsne <- unique(matriz_rtsne)

# Ejecutar el algoritmo midiendo el tiempo de ejecución
set.seed(123)
start.time <- proc.time()

df_Rtsne <- Rtsne(matriz_rtsne, dims = 2, perplexity = 30, max_iter = 1000)

proc.time() - start.time

# INSPECCIÓN DE LA ESTRUCTURA 
str(df_Rtsne)
# Nota: Rtsne guarda las coordenadas dentro de una sub-matriz llamada '$Y'
head(df_Rtsne$Y)
names(df_Rtsne)
```

```{r}
# Adicionando los resultados usando Chance.of.Admit como gradiente continuo
datos1 <- data.frame(Rtsne1 = df_Rtsne$Y[,1], 
                     Rtsne2 = df_Rtsne$Y[,2], 
                     Chance.of.Admit = df1$Chance.of.Admit)
datos1
```

```{r rtsnedefault, include=TRUE, fig.cap="Salida de \\texttt{Rtsne()} con parámetros por defecto, coloreada según \\texttt{Chance of Admit}"}
# Scatter-plot por Gradiente Continuo 
ggplot(datos1, aes(x = Rtsne1, y = Rtsne2, color = Chance.of.Admit)) +
  geom_point(size = 1.1, alpha = 0.6) +
  scale_color_gradient(low = "#008080", high = "#FF6F61") + 
  labs(title = "Graduates Admission: Rtsne por Probabilidad de Admisión", 
       color = "Probabilidad") +
  theme_minimal()
```

### Exploración de la perplejidad

La perplejidad fija determina el ancho de banda $\sigma_i$ del núcleo gaussiano asignado a cada observación y, con ello, el número efectivo de vecinos que esta considera. El código recorre la rejilla \texttt{perplexity} $\in \{10, 15, 20, 25, 30, 50\}$ con ambas implementaciones y una iteración máximo de 500. Los diagnósticos que una y otra imprimen permiten verificar ese mecanismo de manera directa, y se reúnen en la tabla \ref{tab:tsne-perplexity}.

\begin{table}[htbp]
  \centering
  \caption{Diagnósticos de la rejilla de perplejidad con \texttt{max\_iter = 500}. $\bar{\sigma}$ es el ancho de banda medio que reporta \texttt{tsne()}; \texttt{sparsity} es la densidad del árbol de vecinos que imprime \texttt{Rtsne()}; los errores corresponden a la divergencia en la iteración 500.}
  \begin{tabular}{ccccc}
    \toprule
    \textbf{\texttt{perplexity}} & \textbf{$\bar{\sigma}$} & \textbf{Error \texttt{tsne()}} & \textbf{\texttt{sparsity}} & \textbf{Error \texttt{Rtsne()}} \\
    \midrule
    10 & 0.167 & 2.910 & 0.098 & 0.8003 \\
    15 & 0.181 & 2.615 & 0.145 & 0.7307 \\
    20 & 0.192 & 2.117 & 0.192 & 0.6732 \\
    25 & 0.201 & 2.220 & 0.238 & 0.6631 \\
    30 & 0.209 & 1.956 & 0.282 & 0.6155 \\
    50 & 0.235 & 1.851 & 0.460 & 0.4642 \\
    \bottomrule
  \end{tabular}

  \label{tab:tsne-perplexity}
\end{table}



```{r}
# Boxplots de Validación con la variable categórica 'Research'
datos1_box <- data.frame(Rtsne1 = df_Rtsne$Y[,1], 
                         Rtsne2 = df_Rtsne$Y[,2], 
                         Research = df1$Research)
```


```{r}
# Gráfico Final Segmentado por Grupos 
Rtsne_df <- data.frame(
  Rtsne1 = df_Rtsne$Y[, 1],
  Rtsne2 = df_Rtsne$Y[, 2],
  Research = df1$Research
)

colors <- c("#008080", "#FF6F61")

ggplot(Rtsne_df, aes(x = Rtsne1, y = Rtsne2, color = factor(Research))) +
  geom_point(size = 1.5) +
  scale_color_manual(values = colors) +
  labs(
    title = "Rtsne: Perfiles Académicos",
    x = "t-SNE Dimension 1",
    y = "t-SNE Dimension 2",
    color = "Research"
  ) +
  theme_minimal() +
  theme(
    plot.title = element_text(size = 20, face = "bold")
  )
```


```{r}
### t-SNE EN 3 DIMENSIONES (k=3) CON GRADIENTE CONTINUO (Chance of Admit) ----

# Fijamos semilla debido a la naturaleza estocástica del algoritmo
set.seed(123)

# Ejecutar t-SNE reduciendo a exactamente 3 dimensiones
df_tsne3 <- df1 %>%
  dplyr::select(where(is.numeric)) %>%
  dplyr::select(-Chance.of.Admit) %>%
  scale() %>%
  tsne(k = 3) # Fijamos k=3 componentes espaciales

# Inspeccionar estructura inicial
str(df_tsne3)
head(df_tsne3)
```


```{r}
# Construir el DataFrame unificado usando la variable respuesta continua
tsne_df3 <- data.frame(
  tSNE1 = df_tsne3[, 1],
  tSNE2 = df_tsne3[, 2],
  tSNE3 = df_tsne3[, 3],
  Chance = df1$Chance.of.Admit # Variable respuesta continua
)

tsne_df3
```



```{r}
### Rtsne EN 3 DIMENSIONES (dims=3) CON GRADIENTE CONTINUO (Chance of Admit) ----

# 1. Preparar la matriz numérica escalada sin la variable objetivo
matriz_rtsne3 <- df1 %>%
  dplyr::select(where(is.numeric)) %>%
  dplyr::select(-Chance.of.Admit) %>%
  scale()

# Eliminar duplicados exactos para evitar que Rtsne() falle
matriz_rtsne3 <- unique(matriz_rtsne3)

# 2. Ejecutar el algoritmo Rtsne reduciendo a exactamente 3 dimensiones
set.seed(123)

df_Rtsne3 <- Rtsne(matriz_rtsne3, dims = 3, perplexity = 30, max_iter = 1000)

# Inspeccionar estructura inicial
str(df_Rtsne3)
head(df_Rtsne3$Y)
```


```{r}
# 3. Construir el DataFrame unificado usando la variable respuesta continua
tsne_Rdf3 <- data.frame(
  tSNE1 = df_Rtsne3$Y[, 1],
  tSNE2 = df_Rtsne3$Y[, 2],
  tSNE3 = df_Rtsne3$Y[, 3],
  Chance = df1$Chance.of.Admit # Variable respuesta continua
)

tsne_Rdf3
```


```{r}
### EXPLORACIÓN DE HIPERPARÁMETROS: REJILLA DE PERPLEJIDADES EN tsne() ----

# 1. Definir la rejilla de parámetros a explorar
tsne_params <- expand.grid(perplexity = c(10, 15, 20, 25, 30, 50)) ###Explorando parametro de perplejidad: perplexity. max_iter fijo 

# 2. Preparar los datos numéricos limpios y escalados para el bucle
# Excluimos la variable objetivo por nombre para evitar data leakage
matriz_exploracion <- df1 %>%
  dplyr::select(where(is.numeric)) %>%
  dplyr::select(-Chance.of.Admit) %>%
  scale()

# 3. Ejecutar el bucle sobre la rejilla midiendo el tiempo de ejecución
set.seed(123)
start.time <- proc.time()

tsne_res <- lapply(seq(nrow(tsne_params)), function(i) {
  print(paste("Procesando Perplejidad:", tsne_params$perplexity[i]))
  res <- tsne::tsne(
    X = matriz_exploracion,
    max_iter = 500, # Ajustado a 500 iteraciones
    perplexity = tsne_params$perplexity[i]
  )
  return(res)
})

proc.time() - start.time
```

Las salidas gráficas correspondientes al algoritmo exacto (figura \@ref(fig:tsnegridperp)) reproducen el problema ya observado en la figura \@ref(fig:tsneexacta): los seis paneles muestran un núcleo denso rodeado de puntos aislados, y solo con \texttt{perplexity = 50} el mapa alcanza a desplegarse.

```{r}
# UNIFICACIÓN DE RESULTADOS Y FACETADO GRÁFICO

# 4. Construir la tabla unificada con data.table
d1 <- rbindlist(lapply(seq(nrow(tsne_params)), function(i) {
  data.table(
    x = tsne_res[[i]][, 1],
    y = tsne_res[[i]][, 2],
    perplexity = tsne_params$perplexity[i],
    Chance = df1$Chance.of.Admit # Guardamos variable continua para el color
  )
}))
```

```{r tsnegridperp, include=TRUE, fig.cap="Rejilla de perplejidad ejecutada con \\texttt{tsne()} y \\texttt{max\\_iter = 500}"}
# 5. Generar el gráfico multifacético
ggplot(d1) +
  geom_point(mapping = aes(x = x, y = y, color = Chance), size = 1.2, alpha = 0.8) +
  scale_color_gradient(low = "#008080", high = "#FF6F61") +
  facet_wrap(~perplexity, 
             labeller = label_both,
             scales = "free") +
  theme_minimal() +
  theme(
    axis.text = element_blank(),
    axis.ticks = element_blank(),
    axis.title = element_blank(),
    panel.grid = element_blank(),
    strip.text = element_text(face = "bold", size = 10)
  )
```

### Exploración conjunta de perplejidad y tasa de aprendizaje

La segunda etapa cruza \texttt{perplexity} $\in \{10,15,20,25,30\}$ con la tasa de aprendizaje \texttt{eta} $\in \{10,50,100,150\}$, que gobierna la magnitud del paso en el descenso por gradiente. Se fijó \texttt{pca = FALSE}, para operar sobre las seis variables estandarizadas, y \texttt{verbose = TRUE}, lo que permite recuperar la divergencia de las veinte configuraciones y sustituir así la inspección visual por un criterio numérico.

\begin{table}[htbp]
  \centering
  \caption{Divergencia de Kullback-Leibler en la iteración 500 para las veinte combinaciones evaluadas. En negritas, el mínimo de cada fila.}
  \begin{tabular}{rrrrr}
    \toprule
    & \multicolumn{4}{c}{\textbf{\texttt{eta}}} \\
    \cmidrule(l){2-5}
    \textbf{\texttt{perplexity}} & \textbf{10} & \textbf{50} & \textbf{100} & \textbf{150} \\
    \midrule
    10 & 0.9090 & 0.8183 & 0.8098 & \textbf{0.8009} \\
    15 & 0.8328 & 0.7500 & 0.7603 & \textbf{0.7204} \\
    20 & 0.7463 & 0.7177 & 0.6901 & \textbf{0.6735} \\
    25 & 0.6863 & \textbf{0.6586} & 0.6700 & 0.6691 \\
    30 & 0.6298 & \textbf{0.6080} & 0.6315 & 0.6538 \\
    \bottomrule
  \end{tabular}

  \label{tab:tsnegrid}
\end{table}

La tabla \@ref(tab:tsnegrid) muestra que el efecto de \texttt{eta} depende de la perplejidad. Con perplejidades bajas (10 a 20) la divergencia decrece de forma monótona y el mínimo se alcanza en \texttt{eta = 150}, pues un paso pequeño no basta para desplegar el mapa dentro de las 500 iteraciones disponibles. Con perplejidades altas (25 y 30) la relación se invierte y el mínimo pasa a \texttt{eta = 50}, lo que sugiere un ligero sobrepaso de la optimización cuando el vecindario considerado ya es amplio. El valor más bajo de toda la rejilla corresponde a \texttt{perplexity = 30} con \texttt{eta = 50}, con una divergencia de 0.6080.

```{r}
### EXPLORACIÓN DE HIPERPARÁMETROS: REJILLA DE PERPLEJIDADES EN Rtsne() ----

# 1. Definir la rejilla de parámetros a explorar
Rtsne_params <- expand.grid(perplexity = c(10, 15, 20, 25, 30, 50))

# 2. Preparar los datos numéricos limpios y escalados para el bucle
# Excluimos la variable objetivo por nombre para evitar sesgos
matriz_rtsne_exp <- df1 %>%
  dplyr::select(where(is.numeric)) %>%
  dplyr::select(-Chance.of.Admit) %>%
  scale()

# 3. Ejecutar el bucle sobre la rejilla midiendo el tiempo de ejecución 
set.seed(123)
start.time <- proc.time()

Rtsne_res <- lapply(seq(nrow(Rtsne_params)), function(i) {
  print(paste("Procesando Rtsne Perplejidad:", Rtsne_params$perplexity[i]))
  Rres <- Rtsne::Rtsne(
    X = matriz_rtsne_exp,
    max_iter = 500, # Ajustado a 500 iteraciones
    verbose = TRUE,
    perplexity = Rtsne_params$perplexity[i],
    check_duplicates = FALSE
  )
  return(Rres)
})

proc.time() - start.time
```


```{r}
# UNIFICACIÓN DE RESULTADOS Y FACETADO GRÁFICO

# 4. Construir la tabla unificada con data.table
d2 <- rbindlist(lapply(seq(nrow(Rtsne_params)), function(i) {
  data.table(
    x = Rtsne_res[[i]]$Y[, 1],
    y = Rtsne_res[[i]]$Y[, 2],
    perplexity = Rtsne_params$perplexity[i],
    Chance = df1$Chance.of.Admit
  )
}))
```


```{r}
# 5. Generar el gráfico multifacético
p2 <- ggplot(d2) +
  geom_point(mapping = aes(x = x, y = y, color = Chance), 
             size = 1.2, alpha = 0.8) +
  scale_color_gradient(low = "#008080", high = "#FF6F61") + 
  facet_wrap(~perplexity, 
             labeller = label_both,
             scales = "free") +
  theme_minimal() +
  theme(
    axis.text = element_blank(),
    axis.ticks = element_blank(),
    axis.title = element_blank(),
    panel.grid = element_blank(),
    strip.text = element_text(face = "bold", size = 10)
  )

p2
```


```{r}
### EXPLORACIÓN BIDIMENSIONAL: PERPLEJIDAD (perplexity) Y TASA DE APRENDIZAJE (eta) en Rtsne() ----

###tsne es muy lento. Para juzgar cómo funciona este algoritmo haciendo una exploracion con dos
###parametros, usaremos Rtsne

# 1. Definir la rejilla combinada de parámetros a explorar
Rtsne_params2 <- expand.grid(perplexity = c(10, 15, 20, 25, 30), 
                             eta = c(10, 50, 100, 150))

# 2. Preparar los datos numéricos limpios, escalados y únicos
matriz_rtsne_grid <- df1 %>%
  dplyr::select(where(is.numeric)) %>%
  dplyr::select(-Chance.of.Admit) %>%
  scale()
```


```{r}
# 3. Ejecutar el bucle sobre la rejilla combinada
set.seed(123)
start.time <- proc.time()

Rtsne_res2 <- lapply(seq(nrow(Rtsne_params2)), function(i) {
  print(paste("Iteración:", i, "| Perplejidad:", Rtsne_params2$perplexity[i], "| Eta:", Rtsne_params2$eta[i]))
  Rres <- Rtsne::Rtsne(
    X = matriz_rtsne_grid,
    max_iter = 500,
    verbose = TRUE,
    perplexity = Rtsne_params2$perplexity[i],
    check_duplicates = FALSE,
    eta = Rtsne_params2$eta[i],
    pca = FALSE # Se desactiva el PCA previo
  )
  return(Rres)
})

proc.time() - start.time # Muestra el tiempo total de cómputo
```


Las salidas gráficas de ambas rejillas (Figuras~\ref{fig:tsnegrideta} y~\ref{fig:tsne-grid-ampliada}) aportan el elemento decisivo: la nube continua con gradiente de \texttt{Chance of Admit} está presente en las cuarenta configuraciones evaluadas, sin que ninguna combinación de hiperparámetros produzca agrupamientos discretos. Las diferencias entre paneles se limitan a la extensión y la orientación del mapa, ambas irrelevantes para la interpretación. El hallazgo descrito a partir de la Figura~\ref{fig:tsne-exacta} no depende, por tanto, de la configuración elegida. Cabe señalar que la rejilla ampliada corrió con \texttt{verbose = FALSE}, por lo que \texttt{eta = 200} carece de divergencia registrada y quedó fuera de la Tabla~\ref{tab:tsne-grid}.


```{r tsnegrideta, include=TRUE, fig.cap="Salidas gráficas de las veinte combinaciones de \\texttt{perplexity} y \\texttt{eta}, con \\texttt{pca = FALSE}"}
# UNIFICACIÓN DE RESULTADOS Y FACETADO DE DOS VARIABLES

d3 <- rbindlist(lapply(seq(nrow(Rtsne_params2)), function(i) {
  data.table(
    x = Rtsne_res2[[i]]$Y[, 1],
    y = Rtsne_res2[[i]]$Y[, 2],
    perplexity = Rtsne_params2$perplexity[i],
    eta = Rtsne_params2$eta[i],
    Chance = df1$Chance.of.Admit # Mapeo continuo del gradiente
  )
}))

# 5. Generar la matriz gráfica facetada (Grid de mapas visuales)
p3 <- ggplot(d3) +
  geom_point(mapping = aes(x = x, y = y, color = Chance), size = 1.0, alpha = 0.8) +
  scale_color_gradient(low = "#008080", high = "#FF6F61") +
  facet_wrap(eta ~ perplexity, 
             labeller = label_both,
             scales = "free",
             ncol = 5) + 
  theme_bw() +
  theme(
    axis.text = element_blank(),
    axis.ticks = element_blank(),
    axis.title = element_blank(),
    panel.grid = element_blank(),
    legend.position = "right",
    strip.text = element_text(face = "bold", size = 8)
  )

p3
```


```{r eval=FALSE}
### EXPLORACIÓN EXPANSIÓN DE GRID (Incluye Eta = 200) ----

set.seed(123)

Rtsne_params3 <- expand.grid(perplexity = c(10, 15, 20, 30), 
                             eta = c(10, 50, 100, 150, 200))

# Preparar la matriz limpia y única
matriz_rtsne_grid3 <- df1 %>%
  dplyr::select(where(is.numeric)) %>%
  dplyr::select(-Chance.of.Admit) %>%
  scale()

# Correr el bucle de exploración
Rtsne_res3 <- lapply(seq(nrow(Rtsne_params3)), function(i) {
  Rres <- Rtsne(
    X = matriz_rtsne_grid3,
    max_iter = 500,
    verbose = FALSE, 
    perplexity = Rtsne_params3$perplexity[i],
    check_duplicates = FALSE,
    eta = Rtsne_params3$eta[i],
    pca = FALSE
  )
  return(Rres)
})

# 2. CONSTRUCCIÓN DEL DATAFRAME UNIFICADO

d4 <- rbindlist(lapply(seq(nrow(Rtsne_params3)), function(i) {
  data.table(
    x = Rtsne_res3[[i]]$Y[, 1],
    y = Rtsne_res3[[i]]$Y[, 2],
    perplexity = Rtsne_params3$perplexity[i],
    eta = Rtsne_params3$eta[i],
    Chance = df1$Chance.of.Admit # variable respuesta continua
  )
}))

# Gráfico estático de control (Facet-wrap) usando geom_point
p4 <- ggplot(d4) +
  geom_point(mapping = aes(x = x, y = y, color = Chance), 
             size = 1.0, alpha = 0.8) +
  scale_color_gradient(low = "#008080", high = "#FF6F61") + 
  facet_wrap(eta ~ perplexity, 
             labeller = label_both,
             scales = "free",
             ncol = 4) + # Organizado en 4 columnas por las perplejidades
  theme_bw() +
  theme(
    axis.text = element_blank(),
    axis.ticks = element_blank(),
    axis.title = element_blank(),
    panel.grid = element_blank()
  )

print(p4)

# 3. CREACIÓN Y COMPILACIÓN DE LA ANIMACIÓN (gganimate)

# Configuramos el gráfico animado usando transiciones dinámicas
anim_plot1 <- d4 %>% 
  mutate(parametros = factor(paste('Perplejidad:', perplexity, '| Eta:', eta),
                             levels = unique(paste('Perplejidad:', perplexity, '| Eta:', eta)))) %>% 
  ggplot() +
  geom_point(mapping = aes(x = x, y = y, col = Chance), 
             size = 1.8, alpha = 0.8) +
  scale_color_gradient(low = "#008080", high = "#FF6F61") +
  theme_bw() +
  theme(
    axis.text = element_blank(),
    axis.ticks = element_blank(),
    axis.title = element_blank(),
    panel.grid = element_blank(),
    plot.title = element_text(face = "bold", size = 14)
  ) +
  # gganimate: Transiciona secuencialmente entre cada combinación de parámetros
  transition_states(parametros, transition_length = 2, state_length = 3) +
  labs(title = 't-SNE Dinámico: {closest_state}')

# Compilar la animación (Tomará unos segundos en renderizar el GIF en tu panel de Viewer)
#animate(anim_plot1, nframes = 250, fps = 10, width = 600, height = 500)



###Despues, se tendria que decidir que seleccion de estos parametros es la que mejor representa
###nuestros datos y correr un modelo con ellos

###Por ejemplo perplexity=30 y eta=150


### MODELO FINAL OPTIMIZADO DE t-SNE (Perplexity = 30, Eta = 300) ----

# 1. Preparar la matriz numérica libre de duplicados y sin la variable objetivo
matriz_rtsne_final <- df1 %>%
  dplyr::select(where(is.numeric)) %>%
  dplyr::select(-Chance.of.Admit) %>%
  scale()

# 2. Entrenar el modelo final con la semilla fija para reproducibilidad
set.seed(123)

df_RtsneF <- Rtsne(matriz_rtsne_final, perplexity = 30, eta = 300, max_iter = 1000) 

# 3. Construir el DataFrame alineando la variable respuesta continua
datos2 <- data.frame(
  Rtsne1 = df_RtsneF$Y[, 1],
  Rtsne2 = df_RtsneF$Y[, 2],
  diagnostico = df1$Chance.of.Admit # Variable respuesta continua
)

# 4. Graficar el mapa final optimizado (Se eliminó win.graph() por seguridad de plataforma)
ggplot(datos2, aes(x = Rtsne1, y = Rtsne2, color = diagnostico)) +
  geom_point(size = 1.5, alpha = 0.8) +
  scale_color_gradient(low = "#008080", high = "#FF6F61") + # Tus colores Teal y Coral
  labs(
    title = "Graduates Admission: t-SNE (Modelo Final Optimizado)",
    subtitle = "Configuración: Perplejidad = 30, Eta = 300",
    x = "t-SNE Dimensión 1",
    y = "t-SNE Dimensión 2",
    color = "Chance of Admit"
  ) +
  theme_minimal()


### FILTRADO Y GRAFICACIÓN DEL MODELO FINAL DESDE LA MATRIZ DE EXPLORACIÓN ----

# Nota: Usamos d3, que es el DataFrame donde guardamos el Grid Search previo de Perplejidad y Eta.

# 1. PRIMER ENFOQUE ALTERNATIVO (Formato limpio sin ejes)
final_plot <- d3 %>% 
  filter(perplexity == 30, eta == 150) %>% 
  mutate(parametros = factor(paste('perplexity:', perplexity, 'eta:', eta))) %>% 
  ggplot() +
  geom_point(mapping = aes(x = x, y = y, col = Chance), size = 1.2, alpha = 0.8) +
  scale_color_gradient(low = "#008080", high = "#FF6F61") + # Tus colores Teal y Coral
  theme_bw() +
  theme(
    axis.text = element_blank(),
    axis.ticks = element_blank(),
    axis.title = element_blank(),
    legend.position = "none",
    panel.grid = element_blank()
  ) +
  labs(title = 'tSNE: Modelo final (Enfoque Alternativo)')

final_plot


# --- 2. SEGUNDO ENFOQUE ALTERNATIVO (Formato estándar con ejes y subtítulo) ---
final_plot1 <- d3 %>% 
  filter(perplexity == 30, eta == 150) %>% 
  ggplot(aes(x = x, y = y, col = Chance)) +
  geom_point(size = 1.5, alpha = 0.8) +
  scale_color_gradient(low = "#008080", high = "#FF6F61") + # Gradiente continuo fluido
  theme_bw() +
  labs(
    title = 'tSNE: Modelo final',
    subtitle = 'perplexity: 30 and eta: 200',
    x = "t-SNE Dimensión 1",
    y = "t-SNE Dimensión 2",
    color = "Chance of Admit"
  )

# Desplegar segundo gráfico
final_plot1

###################################################################

```

## UMAP

El análisis mediante UMAP (\textit{Uniform Manifold Approximation and Projection}) se aplicó sobre el mismo conjunto de variables predictoras estandarizadas utilizado en el análisis de componentes principales, integrando tanto las variables cuantitativas \texttt{GRE Score}, \texttt{TOEFL Score}, \texttt{University Rating}, \texttt{SOP}, \texttt{LOR} y \texttt{CGPA}, como la variable categórica \texttt{Research}, convertida a tipo factor con dos niveles (No y Sí). Al igual que en PCA, \texttt{Chance of Admit} se excluyó del cálculo y se conservó únicamente para la interpretación posterior de los resultados.

UMAP es una técnica de reducción de dimensión no lineal que no maximiza varianza explicada sobre ejes ortogonales, sino que construye un grafo de vecinos más cercanos en el espacio original y optimiza una proyección de baja dimensión que preserve, en la mayor medida posible, esa estructura de vecindad local. Por esta razón, el algoritmo no produce una tabla de varianza explicada.

Se ejecutó, en primer lugar, una configuración por defecto (\texttt{n\_neighbors = 15}, \texttt{min\_dist = 0.1}, métrica euclidiana), la cual fue replicada posteriormente mediante una receta del ecosistema \texttt{tidymodels} (\texttt{step\_normalize} + \texttt{step\_umap}) con el fin de verificar la consistencia del resultado frente a distintas implementaciones del algoritmo. Dado que UMAP no cuenta con un criterio automático de selección de hiperparámetros —análogo al porcentaje de varianza explicada en PCA—, se realizó una búsqueda exploratoria sobre una rejilla de dieciséis combinaciones, cruzando \texttt{n\_neighbors} $\in \{10, 30, 50, 100\}$ y \texttt{min\_dist} $\in \{0.01, 0.10, 0.25, 0.50\}$, evaluando en cada caso la calidad visual de la proyección resultante. A partir de esta exploración se seleccionó como configuración final \texttt{n\_neighbors = 10} y \texttt{min\_dist = 0.5}, resumida en la Tabla \ref{tab:umap_hiperparametros}.

\begin{table}[h]
  \centering
  \caption{Hiperparámetros explorados y configuración final seleccionada para UMAP}
  \begin{tabular}{lll}
    \toprule
    \textbf{Parámetro} & \textbf{Valores explorados} & \textbf{Valor final} \\
    \midrule
    \texttt{n\_neighbors} & 10, 30, 50, 100 & 10 \\
    \texttt{min\_dist} & 0.01, 0.10, 0.25, 0.50 & 0.50 \\
    \texttt{metric} & euclidiana (fija) & euclidiana \\
    \texttt{n\_components} & 2 (adicionalmente 3 para visualización) & 2 \\
    \bottomrule
  \end{tabular}
  \label{tab:umap_hiperparametros}
\end{table}

### Interpretación de resultados: UMAP

```{r}
## 2.3 UMAP ----

tidymodels_prefer()

# Construir df1 convirtiendo la variable binaria a factor
df1 <- df %>% 
  mutate(Research = factor(Research, 
                           levels = c(0, 1), 
                           labels = c("No", "Sí")))

df1
```


```{r}
### UMAP: CONFIGURACIÓN POR DEFECTO (Hiperparámetros por default) ----

# Fijamos semilla para que el proceso estocástico sea reproducible
set.seed(123)

# Preparar la matriz numérica escalada sin la variable objetivo
# 'Research' al ser factor en df1 se omitirá automáticamente con select(where(is.numeric))
matriz_umap <- df1 %>%
  dplyr::select(where(is.numeric)) %>%
  dplyr::select(-Chance.of.Admit) %>%
  scale()

# Ejecutar el algoritmo estándar de UMAP
df_umap <- uwot::umap(matriz_umap)

# INSPECCIÓN DE LOS RESULTADOS
str(df_umap)
names(df_umap)
head(df_umap)
```


```{r}
# CONSTRUCCIÓN DE LA BASE DE DATOS Y VISUALIZACIONES

# Unificamos las coordenadas comprimidas con la variable respuesta continua
datos <- data.frame(
  UMAP1 = df_umap[, 1],
  UMAP2 = df_umap[, 2],
  Chance.of.Admit = df1$Chance.of.Admit,
  Research = df1$Research
)

datos
```

En la configuración por defecto (Figura \@ref(fig:umapdefault), los 400 aspirantes no se agrupan en conglomerados discretos, sino que se distribuyen a lo largo de una trayectoria curva y continua, con pequeños grumos locales dispersos a lo largo del recorrido. Este patrón es consistente con la existencia de una única dimensión latente dominante: en lugar de proyectar dicha dimensión como una línea recta —como ocurriría con una componente principal—, UMAP la despliega como una curva no lineal en el plano, producto de preservar relaciones de vecindad en vez de varianza global.

```{r umapdefault, include=TRUE, fig.cap="UMAP con configuración por defecto (\\texttt{n\\_neighbors} = 15)"}
# 1. Gráfico de dispersión base UMAP 
ggplot(datos, aes(x = UMAP1, y = UMAP2)) +
  geom_point(size = 1.5, alpha = 0.7) +
  labs(title = "Graduates Admission: UMAP (Default)",
       x = "UMAP Dimensión 1",
       y = "UMAP Dimensión 2") +
  theme_minimal()
```

Al colorear esta misma proyección según \texttt{Chance of Admit} (figura \ref{fig:umapchance}), se observa un gradiente perfectamente suave a lo largo de toda la trayectoria: un extremo concentra las probabilidades de admisión más bajas (en torno a 0.4) y el extremo opuesto las más altas (superiores a 0.9). Esto confirma que la primera dimensión de UMAP captura, de forma no lineal, prácticamente la misma información que PC1 en el análisis de componentes principales: un índice continuo de competitividad del aspirante.

```{r umapchance, include=TRUE, fig.cap="UMAP coloreado por la probabilidad de admisión, \\texttt{Chance of Admit}"}
# 3. Gráfico UMAP con gradiente continuo
ggplot(datos, aes(x = UMAP1, y = UMAP2, color = Chance.of.Admit)) +
  geom_point(size = 1.5, alpha = 0.8) +
  scale_color_gradient(low = "#008080", high = "#FF6F61") + 
  labs(
    title = "Graduates Admission: UMAP por Probabilidad de Admisión",
    x = "UMAP Dimensión 1",
    y = "UMAP Dimensión 2",
    color = "Chance of Admit"
  ) +
  theme_minimal()
```

Cuando la proyección se colorea en cambio por la variable binaria \texttt{Research} (figura \ref{fig:umapresearch}), se aprecia que los aspirantes sin experiencia en investigación predominan en el extremo de menor probabilidad de admisión, mientras que quienes sí cuentan con experiencia se concentran hacia el extremo opuesto; sin embargo, ambos grupos se traslapan considerablemente en la zona intermedia de la trayectoria. Esto indica que \texttt{Research} está correlacionada con el resto del perfil académico, pero no constituye un factor independiente capaz de segmentar geométricamente el embedding: no genera clusters propios, solo modula la densidad de puntos sobre la misma trayectoria continua ya descrita. 

```{r umapresearch, include=TRUE, fig.cap="UMAP coloreado por experiencia en investigación, \\texttt{Research}"}
# 2. Gráfico UMAP segmentado por la variable binaria (Research)
ggplot(datos, aes(x = UMAP1, y = UMAP2, color = Research)) +
  geom_point(size = 1.5, alpha = 0.8) +
  scale_color_manual(values = c("#008080", "#FF6F61")) + # Tus colores Teal y Coral para los grupos No/Sí
  labs(
    title = "Graduates Admission: UMAP por Experiencia en Investigación",
    x = "UMAP Dimensión 1",
    y = "UMAP Dimensión 2",
    color = "Research"
  ) +
  theme_minimal()
```

El gráfico multivariable que combina color (\texttt{Chance of Admit}) y forma (\texttt{Research}), mostrado en la figura \ref{fig:umapmulti}, permite verificar simultáneamente ambos hallazgos en una sola visualización.

```{r umapmulti, include=TRUE, fig.cap="UMAP multivariable: color = \\texttt{Chance of Admit}, forma = \\texttt{Research}"}
ggplot(datos, aes(x = UMAP1, y = UMAP2, color = Chance.of.Admit, shape = Research)) +
  geom_point(size = 2.2, alpha = 0.8) + 
  scale_color_gradient(low = "#008080", high = "#FF6F61") +
  scale_shape_manual(values = c(16, 17)) + # 16 = Círculo (No), 17 = Triángulo (Sí)
  labs(
    title = "Graduates Admission: UMAP Multivariable",
    subtitle = "Análisis simultáneo de Probabilidad (Color) e Investigación (Forma)",
    x = "UMAP Dimensión 1",
    y = "UMAP Dimensión 2",
    color = "Chance of Admit",
    shape = "¿Investigación?"
  ) +
  theme_minimal()
```

Con el fin de descartar que la trayectoria observada fuera un artefacto de una corrida particular, se replicó el cálculo mediante una receta del ecosistema \texttt{tidymodels} (\texttt{step\_normalize} + \texttt{step\_umap}), obteniéndose la proyección de la figura \ref{fig:umaprecipe}. La estructura —trayectoria continua con gradiente suave de \texttt{Chance of Admit}— se reproduce de forma prácticamente idéntica, lo que confirma que el patrón encontrado es robusto al flujo de cómputo utilizado y no depende de una implementación específica del algoritmo.

```{r}
### Otra forma: CONFIGURACIÓN DE LA RECETA PARA UMAP ----
set.seed(123)

umap_rec <- recipe(~ ., data = df1) %>%
  # Declarar la variable respuesta para excluirla del cálculo
  update_role(Chance.of.Admit, new_role = "outcome") %>%
  # Normalizar únicamente los predictores numéricos
  step_normalize(all_numeric_predictors()) %>%
  # Calcular el UMAP sobre esos predictores numéricos normalizados
  step_umap(all_numeric_predictors(), id = "umap_step")

# Entrenar la receta
umap_res <- prep(umap_rec)
```

```{r umaprecipe, include=TRUE, fig.cap="UMAP mediante receta \\texttt{tidymodels} (\\texttt{step\\_umap})"}
# EXTRACCIÓN DE DATOS MEDIANTE JUICE Y VISUALIZACIÓN

juice(umap_res) %>%
  ggplot(aes(x = UMAP1, y = UMAP2)) +
  geom_point(aes(color = Chance.of.Admit), size = 1.5, alpha = 0.8) +
  scale_color_gradient(low = "#008080", high = "#FF6F61") +
  labs(
    title = "UMAP: Modelo mediante Receta (Tidymodels)",
    subtitle = "Estructura global preservada en el perfil de admisiones",
    x = "UMAP Dimensión 1",
    y = "UMAP Dimensión 2",
    color = "Chance of Admit"
  ) +
  theme_minimal()
```

La robustez de esta estructura se puso a prueba de manera más sistemática mediante la rejilla de dieciséis combinaciones de \texttt{n\_neighbors} y \texttt{min\_dist} (figura \ref{fig:umapgrid}). En todos los paneles, la trayectoria continua y su gradiente asociado a \texttt{Chance of Admit} se mantienen presentes, lo que descarta que se trate de un artefacto de una configuración de hiperparámetros en particular. No obstante, sí se observan diferencias cualitativas relevantes: con valores bajos de \texttt{min\_dist} (0.01--0.10) combinados con \texttt{n\_neighbors} bajo (10--30), la trayectoria se muestra más fibrosa y con micro-agrupaciones visibles, favoreciendo la fidelidad a la estructura local; en cambio, con \texttt{min\_dist} alto (0.50) y \texttt{n\_neighbors} alto (50--100), la forma resultante es más ancha y suave, con los puntos mejor separados visualmente pero con menor detalle de estructura local.

```{r}
### Argumentos de esta funcion ----

### n_neighbors: The size of local neighborhood (in terms of number of neighboring sample points)
###             In general values should be in the range 2 to 100

### n_components: The dimension of the space to embed into

### metric: Type of distance metric to use to find nearest neighbors ("euclidean" (the default))

### n_epochs: Number of epochs to use during the optimization of the embedded coordinates (default: 500)

### learning_rate: Initial learning rate used in optimization of the coordinates, entre otros

###No hay una menera automatizada de seleccionar los "mejores parametros". Asi que procederemos
###de forma semejante al modelo de tSNE

### UMAP: Exploracion de hiper-parametros ----

# 1. Definir la rejilla combinada de parámetros a explorar
umap_params <- expand.grid(n_neighbors = c(10, 30, 50, 100), 
                           min_dist = c(0.01, 0.1, 0.25, 0.5))

# 2. Preparar la matriz numérica limpia y escalada sin la variable objetivo
matriz_umap_grid <- df1 %>%
  dplyr::select(where(is.numeric)) %>%
  dplyr::select(-Chance.of.Admit) %>%
  scale()

# 3. Ejecutar el bucle sobre la rejilla combinada
set.seed(123)
start.time <- proc.time()

umaps <- lapply(seq(nrow(umap_params)), function(i) {
  print(paste("Iteración:", i, "| n_neighbors:", umap_params$n_neighbors[i], "| min_dist:", umap_params$min_dist[i]))
  emb <- uwot::umap(
    X = matriz_umap_grid,
    n_neighbors = umap_params$n_neighbors[i],
    min_dist  = umap_params$min_dist[i]
  )
  return(emb)
})

proc.time() - start.time # Muestra el tiempo total de cómputo
```

```{r umapgrid, include=TRUE, fig.dim=c(6, 6), fig.cap="Exploración de hiperparámetros de UMAP: rejilla de \\texttt{n\\_neighbors} $\\times$ \\texttt{min\\_dist}, 16 combinaciones"}
# UNIFICACIÓN DE RESULTADOS Y FACETADO DE DOS VARIABLES

# 4. Construir la tabla unificada con data.table mapeando la variable continua
d <- rbindlist(lapply(seq(nrow(umap_params)), function(i) {
  data.table(
    x = umaps[[i]][, 1],
    y = umaps[[i]][, 2],
    n_neighbors = umap_params$n_neighbors[i],
    min_dist = umap_params$min_dist[i],
    Chance = df1$Chance.of.Admit # Variable respuesta continua para el color
  )
}))

# 5. Generar la matriz gráfica facetada (Grid de mapas visuales)
p <- ggplot(d) +
  geom_point(mapping = aes(x = x, y = y, color = Chance), 
             size = 1.0, alpha = 0.8) +
  scale_color_gradient(low = "#008080", high = "#FF6F61") +
  facet_wrap(min_dist ~ n_neighbors, 
             labeller = label_both,
             scales = "free",
             ncol = 4) +
  theme_bw() +
  theme(
    axis.text = element_blank(),
    axis.ticks = element_blank(),
    axis.title = element_blank(),
    panel.grid = element_blank(),
    legend.position = "right",
    strip.text = element_text(face = "bold", size = 8)
  ) +
  labs(title = "Graduates Admission: Exploración UMAP")

# Desplegar el mapa completo
p
```

Con base en esta exploración, se seleccionó como configuración final \texttt{n\_neighbors = 10} y \texttt{min\_dist = 0.5} (figura \ref{fig:umapfinal}), por representar un punto intermedio que conserva la trayectoria continua sin sobreamontonar los puntos, favoreciendo así su lectura e interpretación. En conjunto, los resultados de UMAP muestran que no existe evidencia de subgrupos discretos de aspirantes, sino un continuo de competitividad académica que UMAP visualiza como una curva no lineal en dos dimensiones. La variable \texttt{Research} se encuentra correlacionada con dicho continuo, pero no actúa como un factor de segmentación independiente.

```{r umapfinal, include=TRUE, fig.cap="Modelo final de UMAP (\\texttt{n\\_neighbors = 10}, \\texttt{min\\_dist = 0.5})"}
###Aqui decidimos cual es nuestra mejor seleccion y ajustamos el modelo final
###Por ejemplo min_dist=0.5 y n_neighbors=10

### FILTRADO Y GRAFICACIÓN DEL MODELO FINAL DE UMAP DESDE LA MATRIZ DE EXPLORACIÓN ----

# Nota: Filtramos min_dist == 0.5 y n_neighbors == 10, que es la combinación óptima
# que seleccionaste para preservar la estructura global continua del set de datos.

Final_plot <- d %>% 
  filter(min_dist == 0.5, n_neighbors == 10) %>% 
  mutate(parametros = factor(paste('n_neighbors:', n_neighbors, 'min_dist:', min_dist))) %>% 
  ggplot() +
  geom_point(mapping = aes(x = x, y = y, col = Chance), size = 1.5, alpha = 0.8) +
  scale_color_gradient(low = "#008080", high = "#FF6F61") +
  theme_bw() +
  theme(
    axis.text = element_blank(),
    axis.ticks = element_blank(),
    #axis.title = element_blank(),
    panel.grid = element_blank()
  ) +
  labs(title = 'UMAP: Modelo final',
       subtitle = 'Configuración Óptima: n_neighbors = 10, min_dist = 0.5',
       x = "UMAP Dimensión 1",
       y = "UMAP Dimensión 2",
       color = "Chance of Admit")

# Desplegar el gráfico final
Final_plot

###################################################################
```


